【裁判字號】    98,家簡,33
【裁判日期】    990323
【裁判案由】    給付扶養費用
【裁判全文】
臺灣臺北地方法院民事判決              98年度家簡字第33號
原      告  丙○○
訴訟代理人  賴淑玲律師
被      告  乙○
            戊○
            丁○○
共      同
訴訟代理人  甲○○
上列當事人間請求給付扶養費用事件，本院於民國99年3月9日言
詞辯論終結，判決如下：
    主  文
被告乙○應自本判決確定日起至原告死亡日止，按月於每月5 日
前給付原告新台幣柒仟伍佰元，其餘被告應於同上期間，各自按
月給付原告新台幣貳仟陸佰壹拾玖元。
原告其餘之訴駁回。
訴訟費用由被告負擔。
本判決第一項得假執行。
    事實及理由
一、本件原告起訴時原本請求被告乙○應自民國98年6月1日起至
    原告死亡時為止，按月支付原告新台幣（以下同）15000元
    ，其餘被告則按月各付5000元，嗣擴張聲明如下列原告聲明
    所示，經核符合民事訴訟法第255條第1項第3款規定，應予
    准許，合先敘明。
二、本件原告主張略以：緣原告為被告之父親，原告在台灣地區
    共生育四名子女，除被告三人外，尚有一女即訴外人季柔。
    由於被告等人曾經遺棄原告，致原告流浪街頭，惟因被告乙
    ○有按月給付原告7500元生活費用，檢察官遂認為罪證不足
    而予不起訴處分。原告現年85歲，年老體衰，無財產、所得
    ，亦無謀生能力，須仰賴子女扶養，惟被告乙○按月僅匯款
    7500元，不敷生活所需，不足數額由次女即訴外人季柔補足
    之，其餘被告則分文未付。原告之前因大陸地區生活費用較
    為低廉而赴大陸生活，以減輕次女季柔之負擔，現因大陸地
    區經濟起飛，物價大幅上升，當地生活水準直逼臺灣，而原
    告日漸衰老又罹患腰椎退化性關節炎，需經常返台檢查治療
    ，但因行動不便，日常生活需有專人照顧，原告願意進住老
    人養護所，據悉安養費用每月約3萬元，次女經濟狀況亦不
    佳，爰訴請被告給付扶養費用等語。並聲明：(1)被告乙○應
    自民國98年6月1日起至原告死亡時為止，按月給付原告2萬
    元整。(2)被告戊○應自98年6月1日起至原告死亡時為止，按
    月給付原告1萬元整。(3)被告丁○○應自98年6月1日起至原
    告死亡時為止，按月給付原告5千元整。
三、被告則辯以：原告曾經誣告被告遺棄及被告乙○侵佔等罪，
    均經臺灣臺北地方法院檢察署不起訴處分在案。被告乙○、
    戊○不堪受原告誣告，亦於98年8月21日對原告提出誣告罪
    之告訴，現正由該署偵查中。被告丁○○無財產，所得不高
    ，經濟力不佳，其願與原告同住照顧原告生活起居，惟原告
    拒絕就養。被告乙○名下雖有三間房子，但有近千萬元銀行
    貸款需要分期繳付，並無能力再多負擔原告之扶養費用。被
    告戊○雖有房屋一棟，然屋齡已40年，面積僅17坪，亦有房
    貸在身。另外，被告三人尚需扶養罹患老年痴呆症母親，理
    應酌減對父親扶養費分攤額。又台北縣每人每月最低生活費
    為10,792元，扣除訴外人季柔願意每月給付原告5000元，再
    扣除原告老人年金每月3000元，不足額僅2792元，被告三人
    與大陸地區同父異母之大哥平均分攤，每人每月僅需補足原
    告698元等語置辯。並聲明：原告之訴駁回。
四、按直系血親相互間互負扶養之義務；受扶養權利者，以不能
    維持生活而無謀生能力者為限；前項無謀生能力之限制，於
    直系血親尊親屬不適用之，民法第1114條第1款、第1117 條
    分別定有明文。又所謂不能維持生活，係指不能以自己之財
    產及勞力所得以維持自己之生活而言。所謂無謀生能力，並
    不專指無工作能力者而言，雖有工作能力而不能期待其工作
    ，或因社會經濟情形失業，雖已盡相當之能事，仍不能覓得
    職業者，亦非無受扶養之權利，至扶養權利人對於其不能維
    持生活而無謀生能力之原因是否有過失，則可不問。又上開
    扶養之程度，應按受扶養權利者之需要，與負扶養義務者之
    經濟能力及身分定之；負扶養義務者有數人，而其親等同一
    時，應各依其經濟能力分擔義務，民法第1119條、第1115
    條第3項分別定有明文。而所謂需要，應係指一個人生活之
    全部需求而言，舉凡衣食住行之費用、醫療費用、休閒娛樂
    費等，均包括在內。所謂扶養程度又分生活保持義務及生活
    扶助義務，前者，為父母子女、夫妻間之扶養義務，此義務
    為父母子女或夫妻身分關係之本質的要素之一，保持對方生
    活即係保持自己生活。而後者，例如兄弟姐妹間之扶養義務
    ，此義務係為偶然之例外現象，為親屬之補助的要素之一，
    須因一方有特殊情形不能維持生活者，他方始負扶助之義務
    。子女對於父母之扶養義務，既係生活保持義務，自無須斟
    酌扶養義務者之給付能力，身為扶養義務者之子女雖無餘力
    ，亦須犧牲自己而扶養父母。準此，被告等係原告之子女，
    為一親等直系血親，對於原告所負之扶養義務為生活保持義
    務，自當竭盡所能扶養原告，縱需犧牲自己生活條件，亦應
    在所不惜。
五、經查：
（一）原告為被告等之父親，兩造及訴外人季柔（原告次女）未
      曾約定被告扶養原告之方法，原告本來係與被告乙○（原
      告長女）同住於台北市○○路○段89號22樓之1房屋，日常
      生活所需包括赴大陸探親旅費最主要均由被告乙○提供。
      惟93年5月26日14時20分許，因原告不願讓被告戊○（原
      告三女）搬來同住，乃與被告戊○、乙○發生爭執，被告
      丁○○（原告長子）隨後趕來，與被告戊○、乙○同一陣
      線，迫使原告攜帶行李離開上述住處，於流落龍山寺數日
      後，始由臺北市政府社會局提供救助。被告乙○曾於93年
      6 月7日電匯1萬元給原告，之後仍按月電匯7500元給迄今
      ，年節另匯6000元紅包。又被告乙○先前已於92年9月間
      口頭詢問訴外人劉植民房屋價值，並於93年8月31日將該
      房屋出售，原告已無法返回居住等事實，為兩造所不爭執
      ，並有臺灣臺北地方法院檢察署檢察官94年度偵字第1332
      號、95年度偵續一字第16號不起訴處分書影本附卷可稽，
      堪認為真實，且被告乙○確有按月支付原告扶養費7500元
      之事實亦為真實。
（二）又被告乙○雖有每月自其帳戶匯款7500元到原告帳戶，父
      親節、過年時會多匯6000元，但聲稱該等金額係被告三人
      共同扶養原告之金額。上開金額，係由訴外人季柔負責委
      請赴大陸之親朋好友帶往交付原告，季柔本身則係按每月
      2500元支付原告扶養費，並不定期按一己之力儘量多提供
      扶養費給原告，季柔當庭表示其願意與被告一起提高對父
      親之扶養費，此經季柔到庭證述在卷，而為兩造所不爭執
      （參本件98年12月17日言詞辯論筆錄），堪認為真實。
（三）又被告等母親季林桃目前係由被告乙○、戊○及丁○○共
      同扶養，由被告乙○提供其在台北縣中和市○○路的房子
      供母親居住，被告母親罹患老年癡呆症，平日係由被告戊
      ○及及被告丁○○陪同就醫。母親每月老人津貼3000元，
      母親存了好幾萬元，曾遭季柔帶母親到銀行全數領出取走
      ，被告母親現在將存摺交給被告乙○代為保管，訴外人季
      柔曾向被告母親及母親朋友借款迄今尚未清償等事實，業
      經被告陳述在卷，有同上筆錄可供參酌，為兩造所不爭執
      ，亦堪認屬實。
六、本院審酌原告為八旬老翁，無任何財產及收入，其生活所需
    全賴子女供應，其在台灣地區有四名子女，其中訴外人季柔
    尚需向其母親及母親友人借款支應生活開銷，足徵其財務狀
    況不佳；被告戊○於97年度財產總額為224萬1545 元，當年
    所得為34萬3219元；被告乙○同年度財產總額為1344萬9241
    元，年所得為147萬3407元；被告丁○○則無財產，其年所
    得僅27萬7000元，上情經本院依職權調取被告等稅務電子閘
    門財產所得明細表附卷可稽，由此可知，被告乙○之財力確
    實遠優於其餘被告及訴外人季柔。參以行政院主計處公布之
    台北縣國人平均每人月消費支出為18,358元，以此作為原告
    基本生活開銷基準而為計算，扣除原告老人年金3000元及被
    告乙○月付之7500元外，不足額為7858元，應由被告戊○、
    丁○○及訴外人季柔共同平均負擔，則每人應負擔原告之扶
    養為每月每人支付2619元。原告訴請被告給付扶養費用，於
    主文第一項所示範圍內為有理由，應予准許，逾此部分，即
    為無理由，應予駁回。
七、本判決原告勝訴部分，係就民事訴訟法第427條第2項第8款
    因請求定期給付涉訟者，適用簡易程序所為被告敗訴之判決
    ，依同法第389條第1項第3款規定，應依職權宣告假執行，
    爰併宣告之。
八、據上論結，本件原告之訴為一部有理由，一部無理由，依民
    事訴訟法第85條第1項、第81條、第389條第1項第3款，判決
    如主文。
中    華    民    國    99    年    3     月    23    日
                      家事法庭  法  官  徐麗瑩
以上正本係照原本作成。
如對本判決上訴，須於判決送達後20日內向本院提出上訴狀。
中    華    民    國    99    年    3     月    23    日
                                書記官  黃世昌

司法院資訊處製作；財團法人民間司法改革基金會備份。
